【裁判字號】    94,易,383
【裁判日期】    950322
【裁判案由】    侵占
【裁判全文】
臺灣宜蘭地方法院刑事判決               94年度易字第383號
    公  訴  人  臺灣宜蘭地方法院檢察署檢察官
    被      告  甲○○
上列被告因侵占案件，經檢察官提起公訴（九十四年度偵緝字第
一二九號），本院判決如下：
    主  文
甲○○意圖為自己不法之所有，而侵占自己持有他人之物，處有
期徒刑壹年。
    事  實
一、丙○○為忠啟有限公司（下稱忠啟公司）實際負責人，於民
    國八十八年九月間，委託乙○○以忠啟公司名義參加宜蘭縣
    政府大南澳南北溪浚溪工程（下稱系爭工程）投標，然因甲○○向乙○○表示得以順利使忠啟公司得標，乙○○遂於告
    知丙○○後，與丙○○一同於八十八年十月二十六日與甲○○會面，並由丙○○親自交付甲○○參加系爭工程投標所需
    之押標金新臺幣（下同）一百萬元（付款人臺灣銀行宜蘭分
    行；支票號碼ＨＡ0000000，票載日期為八十八年十
    月二十六日，下稱系爭一百萬元）匯款支票而委託甲○○於
    翌日（即同年月二十七日）以忠啟公司名義投標系爭工程。
    詎甲○○雖確持系爭一百萬元押標金以忠啟公司名義前往投
    標系爭工程，但於未得標後，竟於同年月底基於為自己不法
    所有之意圖，將所持有丙○○交付之系爭一百萬元匯款支票
    持往臺灣銀行宜蘭分行兌現後，悉數侵占入己花用，而未經
    系爭一百萬元匯款支票返還丙○○。
二、案經丙○○訴由宜蘭縣警察局移送臺灣宜蘭地方法院檢察署
    檢察官偵查起訴。
    理  由
一、訊據被告甲○○固坦承受丙○○之託，持丙○○所交付之押
    標金即系爭一百萬元匯款支票，以忠啟公司名義於八十八年
    十月二十七日投標系爭工程但未得標後，兌現系爭一百萬元
    支票並將全數款項據為己有之事實不諱，復有宜蘭縣政府退
    還忠啟公司之返還押標金申請單及系爭一百萬元匯款支票影
    本各一份在卷可稽，惟矢口否認有何侵占之犯行，辯稱：丙○○委託其投標系爭工程時，除交付系爭一百萬元支票作為
    押標金外，另亦交付六百萬元支票之備標金，並允諾再交付
    現金四十萬元，該六百四十萬元均由其統籌運用，但其以些
    微差距未能得標系爭工程後，丙○○所交付之六百萬元支票
    竟全數跳票，四十萬元亦未依約給付，造成其在籌備系爭工
    程投標時，業已開支之籌備費用四百餘萬元均需由其一人承
    擔，其因無力負擔才兌現押標金系爭一百萬元匯款支票，用
    以彌補其籌備系爭工程投標之開銷；況乙○○知悉其已兌現
    系爭一百萬元匯款支票後，亦表示因其為系爭工程投標處理
    甚多事務，故以該一百萬元作為補償，顯見其並無侵占系爭
    一百萬元；另卷附八十八年十月一日之切結書及八十九年一
    月二十六日之和解書，均為其於同日因受脅迫，不得已才在
    五結分駐所內同時簽立等語。
二、然查：
  (一)證人乙○○於警詢、偵查及本院交互詰問程序中，迭已結證
    ：其與丙○○為合夥關係，因甲○○表示與鄉長熟稔，得以
    代為標得系爭工程，始委託甲○○以忠啟公司名義參與系爭
    工程之投標事宜；六百萬元乃欲支付甲○○自系爭工程投標
    、得標至全部工程完工後之整段期間內全部服務費用，惟若
    系爭工程未能得標，則須返還該六百萬元，此項約定並已註
    明在契約中；至於四十萬元係其與丙○○間之事，與甲○○
    無涉。又其並未在甲○○兌領系爭一百萬元匯款支票後，同
    意以該一百萬元作為甲○○業已支付各項費用之補償；況於
    系爭工程未得標後，甲○○與其及丙○○曾在宜蘭縣羅東鎮
    ○○路一五六號西餐廳見面，當時甲○○仍表示可與得標廠
    商馬先生接洽，由忠啟公司作為系爭工程之下包廠商，事後
    便無法再聯絡甲○○，係經雇請徵信社人員跟蹤後，才得悉
    甲○○行蹤並在五結分駐所內達成和解，甲○○當場同意分
    四期償還丙○○八十萬元等語綦詳，核與證人丙○○於本院
    交互詰問程序中到庭結證：交付甲○○之六百萬元支票僅作
    為保證而已，若嗣後工程順利且有盈餘時，才分期給付，並
    非給予甲○○作為服務費用；況契約業已訂明，倘系爭工程
    未能得標，甲○○必須自行吸收各項費用，且需無條件返還
    六百萬元支票；另系爭一百萬元匯款支票乃其親自交付甲○○，並當場告知甲○○系爭一百萬元匯款支票為押標金，當
    時乙○○亦在場，事後其知悉甲○○未能得標系爭工程時，
    確未允諾將系爭一百萬元給予甲○○作為服務費用之補償等
    語契合一致，復有丙○○與乙○○合夥之合夥契約書及合同
    經營契約書各一份存卷可稽，足徵被告甲○○空言辯稱：丙○○刻意將六百萬元支票之備標金跳票，及乙○○業已同意
    以系爭一百萬元彌補其處理系爭工程投標事務支各項開銷等
    語，咸屬無據，均無可採。
  (二)觀之卷附被告甲○○於八十八年十月一日簽立之切結書第二
    項：如開標後，乙○○未得標，本人願即返還全數支票，倘
    本人未退還，乙○○得向銀行辦理止付，本人絕無異議之約
    定，及被告甲○○於八十九年一月二十六日在五結分駐所簽
    立之和解書中，亦已載明被告甲○○承認未經忠啟公司之同
    意，私下冒領系爭一百萬元匯款支票而盜領忠啟公司於系爭
    工程所用之押標金，故與丙○○及乙○○和解，約定分四期
    償還八十萬元等語明確，足徵被告所持：丙○○交付之備標
    金六百萬元支票均係由其統籌支付投標系爭工程支各項開支
    ，嗣因丙○○在其未能得標系爭工程後，始刻意跳票，造成
    其承受巨大損失等辯解，亦非實情而無可信，被告甲○○無
    法完成得標系爭工程之受託事項後，依約本應返還系爭一百
    萬元匯款支票之押標金，並無兌領系爭一百萬元匯款支票之
    權利甚明。又被告甲○○所辯：卷附其於八十八年十月一日
    簽立之切結書及八十九年一月二十六日簽寫之和解書，皆係
    受脅迫後，在五結分駐所內同時簽立等語，經細觀卷附前開
    切結書及和解書，即徵被告所執辯解亦顯無可採。蓋卷附被
    告於八十八年十月一日簽立之切結書，除簽名外，仍蓋有馥
    園設計事業有限之公司章及其個人私章，但該份八十九年一
    月二十六日之和解書，被告則僅於簽名後按捺指印，是苟卷
    附切結書及和解書皆為同日在五結分駐所內簽立，被告焉何
    不在簽名後，均以蓋章抑或按捺指印之方式確認？何需大費
    周章而為兩種不同之處理？況以一般常情常理，被告甲○○
    係臨時遭丙○○及乙○○尋獲後，即至五結分駐所進行和解
    ，衡情論理均無隨身攜帶馥園設計事業有限公司之公司印章
    之理，亦屬明甚。再者，被告係於五結分駐所商談和解並簽
    立和解書，是在警方辦公處所內，其如何遭人脅迫？何以得
    在非出於自願的情況下，被迫簽立卷附和解書？此亦與社會
    日常生活之經驗法則大相逕庭，在在均徵被告甲○○所持前
    開辯詞，皆屬無由，毫無可採。此外，另核諸卷附八十八年
    十月三日由被告甲○○簽立之簽發支票明細表，亦見被告甲○○除簽名外，均蓋有馥園設計事業有限公司印章及其個人
    私章，且前後二處皆採此方式簽名蓋章，顯見卷附八十八年
    十月一日之切結書與同年月三日之簽收支票明細表，均為被
    告甲○○圖求獲取受託代為處理系爭工程投標事宜並藉以從
    中獲取工程利潤，始於投標前，基於慎重且為取信乙○○，
    才均蓋用馥園設計事業有限公司印章與其個人私章而先後簽
    立切結書與簽發支票明細表，然因投標失利，又遭乙○○與
    丙○○委請徵信社人員尋獲後，方臨時在五結分駐所內，以
    簽名及按捺指印之方式簽寫卷附前述和解書而與乙○○及丙○○達成和解之事實甚明。
  (三)總上各情，均徵被告甲○○所辯各語均無可信。且其一再飾
    詞辯稱：已因處理系爭工程投標事務而支出四百餘萬元等語
    ，卻無法提出任何資料可供查佐，是本件綜依證人乙○○、
    丙○○之前開證言，佐以卷附前揭切結書及和解書之約定內
    容，即可認定被告甲○○受託處理系爭工程投標事務未果後
    ，未依約返還所持有之系爭一百萬元匯款支票予丙○○，且
    基於為自己不法所有之意圖而逕予兌領系爭一百萬元後，悉
    數據為己有甚明。本件事證已臻明確，被告犯行洵堪認定，
    應予依法論科。
二、核被告甲○○之所為，係犯刑法第三百三十五條第一項之侵
    占罪。公訴人雖當庭變更起訴法條為刑法第三百三十六條第
    二項之業務侵占罪，然被告甲○○乃經營馥園設計事業有限
    公司，公司業務事項為河川復原之設計工作，此據被告當庭
    供明在卷，顯見被告受託以忠啟公司名義投標系爭工程，僅
    係針對單一且特定之事務受託代為處理，顯非執行具有反覆
    進行之社會活動，非屬其業務內容甚明，公訴人認被告甲○○為從事業務之人，且因業務之原因始持有系爭一百萬元匯
    款支票，容有未洽，惟因社會基本事實與侵害性仍屬同一，
    爰依法變更起訴法條，特此敘明。審酌被告甲○○於未能完
    成受託之投標系爭工程事務時，竟不依約返還所持有之系爭
    一百萬元匯款支票，反逕予提領並將系爭一百萬元侵吞入己
    ，情節匪淺，且犯後飾詞狡卸，實應重罰，另再參酌其犯罪
    動機、目的、手段、素行及造成被害人財產法益之侵害程度
    等一切情狀，爰量處如主文所示之刑，以示警懲。
據上論斷，應依刑事訴訟法第二百九十九條第一項前段、第三百
條，刑法第三百三十五條第一項，罰金罰鍰提高標準條例第一條
前段，判決如主文。
本案經檢察官賴慶祥到庭執行職務
中    華    民    國    95    年    3     月    22    日
                  刑事第三庭審判長法  官  黃永勝
                                  法  官  林楨森
                                  法  官  陳嘉年
以上正本證明與原本無異。
如不服本判決應收受本判決後10日內向本院提出上訴書狀，其未
敘述上訴理由者，並得於提起上訴後10日內向本院補提理由書狀
 (均須按他造當事人之人數附繕本)「切勿逕送上級法院」。
                                  書記官  林嘉萍
中    華    民    國    95    年    3     月    22    日
附錄本案論罪科刑法條全文
刑法第三百三十五條第一項
意圖為自己或第三人不法之所有，而侵占自己持有他人之物者，
處五年以下有期徒刑、拘役或科或併科一千元以下罰金。


司法院資訊處製作；財團法人民間司法改革基金會備份。
